【裁判字號】    90,簡,3127
【裁判日期】    901105
【裁判案由】    綜合所得稅
【裁判全文】
臺中高等行政法院判決                              九十年度簡字第三一二七號
    原      告  甲○○
    代  表  人  乙○○
    訴訟代理人  丙○○
右當事人間因綜合所得稅事件，原告不服財政部中華民國九十年二月十六日台財訴字
第○八九○○四三○三三號訴願決定（案號：第八九三七七八號），提起行政訴訟。
本院判決如左︰
    主  文
原告之訴駁回。
訴訟費用由原告負擔。
    事  實
壹、事實概要：
    緣原告民國（下同）八十七年度綜合所得稅結算申報，經被告彰化縣分局核定綜
    合所得總額為新台幣（下同）一、五七七、三七一元，綜合所得淨額八一三、五
    八八元，應補稅額一四、○四○元，原告不服，就免稅額部分，主張應予認列其
    扶養母親之免稅額等情。申經復查結果，未獲變更，循序提起訴願，亦遭駁回，
    遂提起本件訴訟。
貳、兩造之陳述及爭點：
一、原告部分：
  (一)聲明：訴願決定及原處分均撤銷。
  (二)陳述：
    1.原告所申報之八十七年度綜合所得稅結算申報，原列報扶養母親王賴金鶯之免
      稅額一○八、○○○元，遭被告刪除，原告至表不服。蓋原告多年來確實提供
      母親王賴金鶯的居住處所及生活必備用品。六十七年原告的大哥王惠然為了蓋
      樓房，將房地分割，原告取得西勢子段西勢子小段八八－五號土地，至近年始
      因故過戶給原告配偶洪錦釵。該土地上之平房約於五十七年左右建造，雖係王
      賴金鶯請人建築，為王賴金鶯所有，然其資金係由原告供給，因原告畢業後薪
      水全交給王賴金鶯支配。六十三年原告結婚後，為將房屋讓王賴金鶯居住，乃
      在外另覓住所，而前開土地地價稅始終由原告負責，此外原告亦負擔王賴金鶯
      生活費之三分之一。嗣原告基於母親行動不便，金錢運用無法自理，故改為提
      供生活用品，亦即提供原告之前居住所留下之廚具等日用品。原告曾提供被告
      管區派出所警員的證明書及地價稅證明，被告未予審酌，顯不合理。
    2.原告之母親王賴金鶯並不識字，不會寫字，無製作切結書能力，甚至不知及不
      懂切結書之意義。被告所稱原告母親所具之切結書與事實不符，亦未提示足資
      採認之證明，不能憑信。
    3.原告母親王賴金鶯曾於八十四年後陸續受傷及染病致行動不便，生活無法自主
      ，需靠輪椅活動，所僱外籍女傭係由原告之兄王惠然出面申辦，原告未分攤扶
      養費用。原告原想支付母親王賴金鶯之生活費，卻因母親之住所被圈圍，且原
      告之妻曾被王惠然一家人圍毆，致無法支付。原告八十七年元月農曆春節期間
      ，到王賴金鶯住所即彰化市○○街二七○巷二十一號照顧王賴金鶯時，遭王惠
      然一家人圍毆，致原告配偶洪錦釵受傷多處，王惠然等業據判刑在案。原告母
      親所居住之上開住所亦遭王惠然以圍牆和鐵欄杆圈鎖，進入外出由王惠然控管
      ，外人無法進入，王惠然甚至不理會管區派出所警員勸導，強行將母親王賴金
      鶯的戶籍設在其彰化市○○街二七○巷二十五號戶內。王賴金鶯顯受王惠然控
      制之事甚明，原告曾要求被告派員實地訪查，但未被受理；又王賴金鶯已屆八
      十八歲，記憶衰退，意識亦偶不清，遭誘騙脅迫之情況應可理解。
    4.原告及兄長二人原協議輪流照顧母親，八十七年五月原告接王賴金鶯到原告台
      中住處奉養，後因王惠然支使菲傭露西塔（SISMET LUCITA ACBANG）吵鬧，致
      王賴金鶯僅住了三、四天，因不習慣乃要求回彰化。
    5.據上論結，請求撤銷訴願決定及原處分，准原告列報母之免稅額十萬八千元。
二、被告部分：
  (一)聲明：原告之訴駁回。
  (二)陳述：
    1.按「按前三條規定計得之個人綜合所得總額，減除左列免稅額及扣除額後之餘
      額，為個人綜合所得淨額：一、免稅額：納稅義務人按規定減除其本人、配偶
      及合於左列規定扶養親屬之免稅額，但配偶依第十五條第二項分開計算稅額者
      ，納稅義務人不得再減除配偶之免稅額：（一）納稅義務人及其配偶之直系尊
      親屬，年滿六十歲，或無謀生能力，受納稅義務人扶養者。其年滿七十歲受納
      稅義務人扶養者，免稅額增加百分之五十。」為所得稅法第十七條第一項第一
      款第一目所明定。又「兄弟二人以上在同一年度內輪流扶養其直系尊親屬者，
      應由兄弟間協議，推定其中一人申報扶養親屬寬減額」復為財政部六十四年十
      月七日台財稅第三七二一七號函所明釋。
    2.查原告八十七年度綜合所得稅結算申報，列報其本人、配偶、母親、子、女等
      六人之免稅額四六八、○○○元。經初查以其母親王賴金鶯於八十九年一月二
      十五日提出陳情，稱其三子甲○○自八十四年八月起並未再扶養，並於同年一
      月二十七日補其書狀同意關於其扶養親屬免稅額由長子王惠然申報，初查遂剔
      除原告所列報之免稅額一○八、○○○元。原告不服，主張其母親王賴金鶯中
      風臥病在床，遭王惠然挾持，行動意識亦遭控制，王惠然所提之證據只能證明
      其扶養之事實，但亦不能抹殺原告扶養之事實，既然兄弟皆有扶養之實，根據
      所得稅法規定列報扶養母親以報稅先後順序‧‧‧等情。經查所得稅法第十七
      條規定，受納稅義務人扶養之直系尊親屬得減除免稅額，本案經王賴金鶯切結
      ，原告當年度並未扶養，是依法原告自不得列報該筆扶養親屬扣除額，原告雖
      稱王賴金鶯遭人挾持並控制意識，惟未舉證證明王賴金鶯所具之切結書內容與
      事實不合，是初查依前揭規定否准認列免稅額，並無違誤，復查遂予維持。財
      政部訴願決定亦持與被告相同之論見，並引用前行政法院三十六年度判字第十
      六號判例「當事人主張事實，須負舉證責任，倘其所提出之證據，不足為主張
      事實之證明，自不能認其主張之事實為真實」，認原告並未提示足資採認之具
      體事證以實其說，遂予以駁回。
    3.經查原告除復執前詞外，並無其他新事證，提起本訴訟，委不足採。原處分及
      所為復查、訴願決定並無違誤，請准如訴之聲明判決。
    理  由
一、按個人之綜合所得稅，就個人綜合所得總額，減除免稅額及扣除額後之綜合所得
    淨額計徵之。又納稅義務人及其配偶之直系尊親屬，年滿六十歲，或無謀生能力
    ，受納稅義務人扶養者，納稅義務人申報綜合所得稅時，得按規定減除其扶養親
    屬之免稅額，其年滿七十歲受納稅義務人扶養者，免稅額增加百分之五十，此觀
    所得稅法第十三條、第十七條第一項第一款第一目之規定甚明。又兄弟二人以上
    在同一年度內輪流扶養其直系尊親屬者，應由兄弟間協議，推定其中一人申報扶
    養親屬寬減額，財政部六十四年十月七日台財稅第三七二一七號函釋甚明。
二、本件原告八十七年度綜合所得稅結算申報，列報其本人、配偶、母親、子、女等
    六人之免稅額四六八、○○○元。被告機關初查以其母親王賴金鶯於八十九年一
    月二十五日提出陳情，稱其三子甲○○自八十四年八月起並未再扶養，並於同年
    一月二十七日補充陳稱其扶養親屬扣除額同意由其長子王惠然申報，遂剔除原告
    原列報免稅額一○八、○○○元，並核定王賴金鶯由原告之長兄王惠然於同年度
    列報扶養親屬免稅額等情，有原告八十七年度綜合所得稅結算申報書、原告及王
    惠然該年度之所得稅核定書、王賴金鶯之陳情書等在卷可稽，並無不合。
三、原告雖主張其母王賴金鶯中風臥病在床，遭其兄王惠然挾持，行動意識亦遭控制
    ，王惠然所提之證據只能證明其盡部分扶養之責，但不能因此抹殺原告扶養之事
    實，既然兄弟皆有扶養之事實，根據所得稅法規定，得列報扶養母親免稅額者，
    應由最先申報所得稅者為之等情資為爭議，並提出土地登記簿謄本、房屋稅籍證
    明書、門牌證明書各一件為證。惟查原告之母王賴金鶯到庭證稱：「在八十七年
    間我是由大兒子（指王惠然）及二兒子（指王義濡）扶養，我八十七年五月間有
    去原告住處，因不習慣而沒有讓原告扶養，我現在住的地址是彰化市○○街二七
    ○巷二十一號，並沒有和原告一起住，房子內的東西是我的，並不是原告買的。
    」「（問你現住的房子是誰蓋的？）是我請人來蓋，錢是我自己出的。」原告亦
    自承八十七年度未分攤扶養王賴金鶯之費用，且前開房屋為其母所有。按未保存
    登記之房屋之所有權由原始起造人取得，本件原告之母居住之系爭房屋既由其母
    僱人建造，並支付價金，其原始起造人為其母並無疑義。至原告畢業後薪水是否
    交付其母，係屬分攤生活費用或贈與等法律關係，核與原始起造人之認定無關。
    又房屋稅之納稅義務人乃係為稅捐稽徵之方便而設，依房屋稅法第四條規定，納
    稅義務人可為所有權人、典權人、承租人、現住人、管理人，故原告所提之稅籍
    證明書雖記載原告為系爭房屋之納稅義務人，尚不能據以推翻前開房屋所有人之
    認定。另系爭房屋之基地雖登記所有人為原告之妻洪錦釵，則系爭房屋占用他人
    基地是否應予補償，係屬其他債權或物權之法律關係，核與本件扶養事實之認定
    無涉。另原告主張其提供廚具等物品供其母使用亦係扶養乙節，其母業已否認該
    等物品為原告所有，原告對此亦不能舉證，自不足採取。從而，原告並未能證明
    其有扶養其母之事實，被告據以剔除原告此部分免稅額之申報，核定原告八十七
    年度之綜合所得總額為一、五七七、三七一元，綜合所得淨額八一三、五八八元
    ，應補稅額一四、○四○元，經核並無違誤，訴願決定予以維持亦無不合，原告
    訴請撤銷均無理由，應予駁回。
據上論結，本件原告之訴為無理由，依行政訴訟法第二百三十六條、第一百九十五條
第一項後段、第九十八條第三項前段，判決如主文。
中    華    民    國     九十        年      十一     月       五       日
                    臺 中 高 等 行 政 法 院  第 三 庭
                                         法  官      許  金  釵
右正本證明與原本無異。
如不服本判決，應於判決送達後二十日內，以本訴訟事件所涉及之法律見解具有原則
性者，始得向本院提出上訴狀並表明上訴理由，經最高行政法院許可，否則不得上訴
；如於本判決宣示後送達前提起上訴者，應於判決送達後二十日內補提上訴理由書（
均應依對造人數提出繕本）。提起上訴應預繳送達用雙掛號郵票拾份（每份三十四元）。
中    華    民    國     九十        年      十一     月       六       日
                                         法院書記官  李  孟  純


司法院資訊處製作；財團法人民間司法改革基金會備份。
